臺灣南投地方法院民事簡易判決
111年度投簡字第71號
原      告  標怡佳  
            標玉瑾  
            標皓怡  
            標雅德  
兼  共  同
訴訟代理人  廖美慧  

被      告  蘇冠臻  

上列當事人間給付通行權償金事件，本院於民國111年5月24日言
詞辯論終結，判決如下：
    主      文
被告應給付原告各如附表二所示之金額。
被告應自民國一百一十一年三月六日起於通行坐落南投縣○○鄉○○
段○○○○○○○地號，如附圖所示藍色路徑、面積三一八點四一平方
公尺土地之期間內，按年給付原告各如附表三所示之金額。
原告其餘之訴駁回。
訴訟費用由被告負擔十分之三，餘由原告負擔。
本判決第一、二項均得假執行。但被告如以新臺幣伍仟元為原告
預供擔保，得免為假執行。
    事實及理由
壹、程序方面：
    訴狀送達後，原告不得將原訴變更或追加他訴。但擴張或減
    縮應受判決事項之聲明者，不在此限。民事訴訟法第255條
    第1項但書第3款定有明文。本件原告起訴時訴之聲明為：⒈
    被告應自民國108年3月5日起於通行原告所共有坐落南投縣○
    ○鄉○○段000○000地號土地（下合稱系爭土地）期間，按年給
    付原告新臺幣（下同）15,768元；⒉被告應給付原告12,433
    元。嗣迭經數次變更聲明，最終變更聲明為：⒈被告應給付
    原告28,470元，並按附表一所示應有部分比例分配予原告，
    及自111年3月6日起於通行系爭土地期間，分別按年給付原
    告標怡佳、標玉瑾、標皓怡1,314元、原告標雅德3,942元、
    原告廖美慧7,884元；⒉被告應給付原告廖美慧12,433元。原
    告上開所為訴之變更，與前揭規定相符，應予准許。
貳、實體方面：　　
一、原告起訴主張：
（一）原告共有系爭土地，應有部分比例如附表一所示，被告則
      為坐落南投縣○○鄉○○段000地號土地（下稱495地號土地）
      所有權人，被告前訴請確認其對系爭土地有通行權存在，
      業經本院以107年度投簡字第553號民事簡易判決確認被告
      就系爭土地如附圖所示藍色路徑部分，面積318.41平方公
      尺之土地有通行權存在，嗣經原告提起上訴，經本院以10
      8年度簡上字第46號民事判決駁回原告上訴，並於109年5
      月13日確定（下稱前案），則被告自109年5月13日起即當
      給付償金予原告，而土地公告地價與實際現有土地價值間
      差距非常懸殊，以公平為原則，以系爭土地現值地價一分
      地約600,000元計算，1平方公尺約619元，依土地法第110
      條以地價8%為土地租金，而被告通行系爭土地面積為318.
      41平方公尺，依此計算，1年租金為15,768元，則自109年
      5月13日至111年3月5日止計1年9個月又20天，被告應給付
      之償金為28,470元，及自111年3月6日起按年給付原告15,
      768元，並按附表一所示應有部分比例分配予原告；又被
      告通行系爭土地路徑農作物栽種面積佔27.63平方公尺，
      且由原告廖美慧獨自耕作，以薑黃作物1平方公尺生產15
      斤、1斤30元計算，被告應再加付一次之作物損害賠償金1
      2,433元予原告廖美慧。
（二）被告於通行路徑入口處挖取地上泥土堆置於原告所種香蕉
      樹兩邊，導致兩側土地地勢較低窪，雨季來臨時就積水，
      該兩側土地現已無法使用種植，且通行路徑中段處右側是
      很陡的陡坡，更需藉助平坦之通行道來施作農務，惟原告
      已不能自由使用；又系爭土地自從開放為被通行地之後，
      常有陌生人出入，原告廖美慧現已沒有安全感，不敢獨自
      一人進到最裡面地區工作，較裡面之耕作區已放棄耕作，
      謹請本院參酌作為應給付償金之核定，爰提起本件訴訟等
      語。並聲明：⒈被告應給付原告28,470元，並按附表一所
      示應有部分比例分配予原告，及自111年3月6日起於通行
      系爭土地期間，分別按年給付原告標怡佳、標玉瑾、標皓
      怡1,314元、原告標雅德3,942元、原告廖美慧7,884元；⒉
      被告應給付原告廖美慧12,433元。
二、被告抗辯略以：被告是在109年11月10日第一次強制執行時
    才得已開始進入及通行系爭土地，原告要求償金起算日是否
    合理，且通行路徑總面積318.41平方公尺，其中261.8平方
    公尺是兩造必須共同通行之數十年水泥道路，後段大部分是
    高低落差極大且陡之山坡地，且被告為了減少對系爭土地之
    損害，還主動要求將路寬降為2.5公尺；原告計算償金方式
    於法無據更無公信可言，且金額過高有違公平原則、不合情
    理，被告同意依公告現值計算償金，且參酌損害之情形及是
    否獨佔性；通行路徑在起訴前已是既有之水泥道路，怎能種
    植作物在其上，況原告故意利用枯枝、木頭、土石等覆蓋在
    通行路徑上；原告稱通行路徑之地上物通行人不得侵權使用
    ，而經法院判決通行權存在確定後，通行權人有義務對土地
    被通行人支付償金，土地被通行人亦有義務容忍土地被通行
    ，也必須移除、清理所有妨礙通行之障礙物，惟本院已在10
    9年12月24日完成強制執行，原告迄今依然不願將作物收成
    ，繼續留在通行路徑阻礙被告通行，嗣原告於110年11月8日
    向本院聲請調解，當時被告也懇請原告能把作物收成，但卻
    遭原告當場拒絕，足證原告是故意利用作物之名，而實際是
    要限制被告之通行；強制執行時，被告有徵詢原告所清理之
    障礙物要如何處置，原告當下表示堆放在路旁即可，如今卻
    用此理由攻擊被告，且110年10月20日雨季已過，原告作物
    依然茂盛並無損害，另被告並無權禁止原告使用通行路徑，
    何以原告會表示不能自由使用等語資為抗辯。並聲明：原告
    之訴駁回。
三、法院之判斷：
（一）原告為系爭土地之共有人，被告則為495地號土地之所有
      權人，被告前主張495地號土地為袋地，就系爭土地有通
      行權存在而提起確認通行權存在訴訟，經本院以107年度
      投簡字第553號民事簡易判決確認被告就系爭土地如附圖
      所示藍色路徑部分，面積318.41平方公尺之土地有通行權
      存在，嗣經原告提起上訴，經本院以108年度簡上字第46
      號民事判決駁回原告上訴，並於109年5月13日確定等情，
      有地籍圖謄本、495地號土地、系爭土地之登記第一類謄
      本等在卷可憑（見本院卷第39頁、第151頁、第155頁至第
      157頁、第161頁至第163頁），並經本院依職權調閱本院1
      07年度投簡字第553號卷宗全卷核閱無誤，且為兩造所不
      爭執，堪認此部分之事實為真。
（二）按有通行權人應於通行必要之範圍內，擇其周圍地損害最
      少之處所及方法為之；對於通行地因此所受之損害，並應
      支付償金，民法第787條第2項定有明文。次按民法第787
      條所稱之償金，係指通行權人之適法通行行為致通行地所
      有人不能使用土地所受損害之補償而言，該償金之計算標
      準與支付方法，民法雖未設有規定，惟核定該給付，仍應
      先確定通行地之位置與範圍，並斟酌通行地所有人所受損
      害之程度，即按被通行土地地目、現在使用情形，以及其
      形狀、附近環境、通行以外有無其他利用價值、通行權人
      是否獨占利用、通行期間係屬永久或暫時等具體情況而定
      ，至通行權人因通行所得之利益，則非考量之標準。又民
      法第787條所謂「償金」，係指補償土地所有權人不能使
      用土地之損害而言，關於支付償金之方法，民法雖無規定
      ，但行使通行權既屬繼續性質，則通行地所有人所受之損
      害，亦屬繼續發生，並因通行期間之久暫，其損害亦有所
      不同，自難預先確定其損害總額，從而支付償金之方法，
      應以定期支付為適當（最高法院94年度台上字第2276號、
      88年度台上字第3040號判決意旨參照）。再按關於償金支
      付之金額標準，民法並無特別規定，然解釋上償金係補償
      土地所有權人不能使用土地之損害，即與損害賠償之性質
      相當，且衡之土地供人通行後，所有權人即不得自由使用
      、收益，而土地使用、收益之對價，依社會通念即為租金
      ，故土地因他人行使通行權，致該部分土地不能自由使用
      、收益，則土地所有權人所受損害即應該相當於租金為當
      。
（三）又地租不得超過地價8%，約定地租或習慣地租超過地價8%
      者，應比照地價8%減定之，不及地價8%者，依其約定或習
      慣。前項地價指法定地價，未經依法規定地價之地方，指
      最近3年之平均地價。土地所有權人依本法所申報之地價
      ，為法定地價。土地法第110條、第148條分別定有明文。
      復所謂法定地價，依土地法第148條規定，係指土地所有
      人依該法規定所申報之地價，而在平均地權條例施行區域
      ，係指土地所有人於地政機關舉辦規定地價或重新規定地
      價時之公告期間內申報之地價，未於該期間內申報者，以
      公告地價之80%為其申報地價，平均地權條例第16條亦有
      規定。
（四）經查，就被告通行系爭土地後，應支付原告償金之多寡，
      原經原告同意墊付鑑定費用囑託不動產估價師事務所為鑑
      定，然嗣後原告並未繳交鑑定費用一節，有永業不動產估
      價師事務所111年4月11日永訴字第1110302號函1份在卷可
      參（見本院卷第225頁），則依上開說明，本件償金之計
      算原應比照相當於土地租金計算之，即以申報地價為其基
      礎，惟被告於本院111年5月24日審理時同意按公告現值計
      算，爰以公告現值為計算之基準。而原告主張被告應自10
      9年5月13日起開始給付償金，惟被告於本院111年3月15日
      審理時陳稱：第一次執行是109年11月10日，但是因為下
      雨中斷，109年12月24日第二次執行有確認完全部路徑，
      也可以通行等語（見本院卷第205頁），足見於109年12月
      24日第二次執行前，被告尚未能確認特定之路徑位置而通
      行如附圖所示之藍色路徑路線，則在該日以前，應認原告
      並未因被告之通行而受有損害，故償金應自109年12月25
      日開始計算始為合理。又系爭土地之使用分區為山坡地保
      育區、使用地類別為農牧用地，111年1月之公告現值為每
      平方公尺250元等情，有上開登記謄本可憑，佐以系爭土
      地地處偏僻，經濟並不發達，此有兩造所提出之現場照片
      附卷可參，且如附圖所示藍色路徑之通行路線，前半段為
      土路，中後段為水泥路，最末段之路線原由原告種植洛神
      、檳榔、薑黃等作物，業經前案一審至現場履勘屬實，是
      系爭土地通行之償金應以年息5%計算。故原告請求被告給
      付109年12月25日至111年3月5日止之償金為4,754元（計
      算式：250元×318.41平方公尺×5%÷365×436＝4,754元，元
      以下四捨五入），原告每人於此期間分得部分則如附表二
      所示；又自111年3月6日起每年應給付原告之償金則為3,9
      80元（計算式：250元×318.41平方公尺×5%＝3,980元，元
      以下四捨五入），原告每人分得部分則如附表三所示。
（五）原告廖美慧又主張如附圖所示紅色部分之農作物栽種面積
      佔27.63平方公尺，以薑黃作物計算，1平方公尺生產15斤
      、1斤賣30元，一年收入為12,433元，何況農作物還有紅
      球薑及香蕉，被告應給付一次作物損害賠償，然為被告所
      否認，並抗辯原告廖美慧作物仍在，其並未損壞，則依民
      事訴訟法第277條本文之規定，應由原告廖美慧就其作物
      已遭被告損壞負舉證之責，惟原告廖美慧僅又於本院111
      年5月24日審理時提出薑黃照片為證，然仍為被告所否認
      ，並稱該部分薑黃其並未損壞等語，故原告廖美慧既無法
      舉證其作物已遭損壞，致其無法收成而受有損害，則其請
      求被告給付12,433元，即屬無據。
四、綜上所述，原告請求被告應給付原告各如附表二所示之金額
    ，及自111年3月6日起於通行期間按年給付原告各如附表三
    所示之償金，為有理由，應予准許，然逾此範圍之請求，則
    無理由，應予駁回。
五、本件事證已臻明確，兩造其餘主張陳述及所提之證據，均不
    足以影響本判決之結果，爰不逐一論列，併此說明。
六、本件原告勝訴部分係就民事訴訟法第427條第1項訴訟適用簡
    易程序所為被告敗訴之判決，爰依同法第389條第1項第3款
    之規定，職權宣告假執行，並依同法第392條第2項規定，依
    職權宣告被告於預供擔保後，得免為假執行。
七、訴訟費用負擔之依據：民事訴訟法第79條、第85條第1項本
    文。
中　　華　　民　　國　　111 　年　　6 　　月　　14　　日
                        臺灣南投地方法院南投簡易庭
                              法  官  丁婉容 
以上為正本係照原本作成。
如不服本判決，應於送達後20日內，向本院提出上訴狀並表明上
訴理由，如於本判決宣示後送達前提起上訴者，應於判決送達後
20日內補提上訴理由書（須附繕本）；並向本院繳足上訴裁判費
。　　　　　　　　　　　　　　　
中　　華　　民　　國　　111 　年　　6 　　月　　14　　日
                              書記官  詹書瑋　　　　　　　　　　　　　　　
　　　　　　　　　　　　　　　
附表一：
編號 共有人 應有部分比例 1 標怡佳 12分之1 2 標玉瑾 12分之1 3 標皓怡 12分之1 4 標雅德 4分之1 5 廖美慧 4分之2 

附表二：
共有人 109年12月25日至111年3月5日之償金（元以下四捨五入） 標怡佳 4,754×1/12＝396 標玉瑾 4,754×1/12＝396 標皓怡 4,754×1/12＝396 標雅德 4,754×1/4＝1,189 廖美慧 4,754×2/4＝2,377 

附表三：
共有人 111年3月6日起按年支付之償金 標怡佳 3,980×1/12＝332 標玉瑾 3,980×1/12＝332 標皓怡 3,980×1/12＝331 標雅德 3,980×1/4＝995 廖美慧 3,980×2/4＝1990